【裁判字號】    99,上易,777
【裁判日期】    990520
【裁判案由】    妨害自由
【裁判全文】
臺灣高等法院刑事判決                 99年度上易字第777號
上  訴  人  臺灣臺北地方法院檢察署檢察官
被      告  甲○○
上列上訴人因被告妨害自由案件，不服臺灣臺北地方法院98年度
易字第3038 號，中華民國99年3月3 日第一審判決（起訴案號：
臺灣臺北地方法院檢察署98年度偵字第19036 號），提起上訴，
本院判決如下：
    主  文
上訴駁回。
    理  由
一、公訴意旨以：被告甲○○於民國98年7月6日19時27分，騎乘
    J6K-888號重型機車行經臺北市○○○路與市○○道口時，
    因與告訴人乙○○駕駛之293-YE號營業小客車發生行車糾紛
    ，竟出於恐嚇之不法犯意，以「不要命啦、是不是想找死、
    看三小、找死啊」等語加害生命、身體之不利言詞恐嚇告訴
    人，致告訴人心生畏懼，因認被告涉犯刑法第305條恐嚇危
    害安全罪嫌等語。
二、按犯罪事實應依證據認定之，無證據不得認定其犯罪事實。
    又不能證明被告犯罪者，應諭知無罪之判決，刑事訴訟法第
    154條第2項、第301條第1項分別定有明文。再按事實之認定
    ，應憑證據，如未能發現相當證據，或證據不足以證明，自
    不能以推測或擬制之方法，為裁判基礎；且認定不利於被告
    之事實須依積極證據，苟積極證據不足為不利於被告事實之
    認定時，即應為有利於被告之認定；另認定犯罪事實所憑之
    證據，雖不以直接證據為限，間接證據亦包括在內，然無論
    直接證據或間接證據，其為訴訟上之證明，須於通常一般之
    人均不致有所懷疑，而得確信其為真實之程度者，始得據之
    為有罪之認定，倘其證明尚未達到此一程度，而有合理之懷
    疑存在，無從使事實審法院得有罪之確信時，即應由法院為
    諭知被告無罪之判決，最高法院40年台上字第86號、30年上
    字第816號、76年台上字第4986號著有判例。又按告訴人之
    告訴，本以使被告受刑事訴追為目的，故其陳述是否與事實
    相符，自應調查其他證據，以資審認，苟以所為攻擊之詞，
    尚有瑕疵，則在此瑕疵未予究明以前，即不能遽採為斷罪之
    基礎，最高法院69年台上字第1531號判決及52年台上字第13
    00號、32年上字第971號判例亦闡述甚明。
三、證據能力部分
  (一)證人即告訴人於警詢中之陳述有證據能力：
  1.被告以外之人於審判外之言詞或書面陳述，除法律有規定者
    外，不得作為證據；再被告以外之人於審判中有下列情形之
    一，其於檢察事務官、司法警察官或司法警察調查中所為之
    陳述，經證明具有可信之特別情況，且為證明犯罪事實之存
    否所必要者，得為證據：一、死亡者。二、身心障礙致記憶
    喪失或無法陳述者。三、滯留國外或所在不明而無法傳喚或
    傳喚不到者。四、到庭後無正當理由拒絕陳述者，刑事訴訟
    法第159條第1項、第159條之3分別定有明文。
  2.證人即告訴人因所在不明，業經原審法院傳喚、拘提均未到
    庭，有傳票及臺灣士林地方法院檢察署99年2月23日函、臺
    灣板橋地方法院檢察署99年2月25日函各1份在卷可考，證人
    即告訴人於警局詢問時之陳述，雖係審判外之陳述，然證人
    即告訴人於警詢時之陳述，條理清晰，且距案發時間較近，
    記憶自較清楚，復係自由意識下所為之陳述，具有較為可信
    之情，且為證明犯罪事實存否所必要，衡諸上開規定，應有
    證據能力。
  (二)證人即告訴人於偵查中之證述有證據能力：
    按被告以外之人於偵查中向檢察官所為陳述，除顯有不可信
    之情況者外，得為證據，刑事訴訟法第159條之1第2項定有
    明文。本件證人即告訴人於檢察官偵查中以證人身份向檢察
    官具結所為之證述，未曾提及檢察官在偵查時有不法取供之
    情形，亦無顯不可信之情況，依上說明，證人即告訴人於偵
    查中之證言自具有證據能力。
  (三)證人吳承憲於警詢中之陳述無證據能力：
  1.按被告以外之人，於審判外之言詞或書面陳述，除法律有規
    定者外，不得作為證據；又被告以外之人（包括證人、鑑定
    人、告訴人、被害人及共同被告等）於檢察事務官、司法警
    察官或司法警察調查中所為之陳述，與審判中不符時，其先
    前之陳述具有較可信之特別情況，且為證明犯罪事實存否所
    必要者，得為證據，刑事訴訟法第159條第1項、第159條之2
    分別定有明文。
  2.證人吳承憲於警詢時之陳述，因屬審判外之陳述，為傳聞證
    據，惟其陳述整體而言，核與其於本院審判中之陳述相符，
    是其於警詢中之陳述並不符合刑事訴訟法第159條之2有關傳
    聞例外之規定，不得作為認定本案犯罪事實有無之證據，並
    無證據能力，此時，當以證人吳承憲於審判中之證述作為證
    據。
  (四)證人吳承憲於偵查中之陳述無證據能力：
    按證人、鑑定人依法應具結而未具結者，其證言或鑑定意見
    ，不得作為證據，刑事訴訟法第158條之3定有明文。查本件
    證人吳承憲於偵查中以被告身份所為之供述，並未經以證人
    之身分具結，依上開規定，應無證據能力，自不得作為本案
    之證據。
四、公訴意旨認被告涉犯恐嚇罪嫌，係以告訴人之指訴為主要論
    據。訊據被告甲○○固不否認伊於98年7月6日晚間19時27分
    許騎乘車牌號碼J6K-888號重型機車沿臺北市○○○路南往
    北方向行經市○○道口後，與告訴人乙○○駕駛之車牌號碼
    293-YE號營業小客車同向行駛在金山南路上，惟堅決否認有
    何恐嚇犯行，辯稱：「告訴人右轉到金山南路行駛時，伊騎
    機車在告訴人右側，告訴人突然往右邊靠沒有打方向燈，伊
    一直按喇叭告訴人還是一直往我騎乘的機車靠過來，差一點
    與伊發生擦撞，伊緊急煞車讓他通過以後，繞到他車前跟他
    講『我騎在你計程車旁邊，你都沒看到一直往這邊靠，差一
    點就要撞倒我，你知道嗎？』，伊音量有大一點，當時告訴
    人並沒有搖下車窗，就揮揮手，好像表示抱歉的樣子，綠燈
    伊就走了，洵無恐嚇犯行。」等語。經查：
  (一)被告前於98年7月6日19時27分許，與友人吳承憲各自騎乘車
    牌號碼J6K-888號、LK9-605號重型機車，與駕駛車牌號碼
    293- YE號營業小客車之告訴人同向行經臺北市○○○路與
    市○○道口，被告與吳承憲所騎乘之機車分自告訴人車旁兩
    側向前繞至告訴人之車前時，被告對告訴人口出數言等情，
    業據證人即告訴人於警詢、偵查中指訴明確，核與證人吳承
    憲於本院審理時證述相符，並經被告供承在卷，應屬事實（
    見偵卷第7、9、22頁、原審卷第24頁）。
  (二)證人即告訴人雖指被告是在伊駕車時無故出言恐嚇，而於警
    詢中證稱：「伊沿金山南路南往北行經市○○道口時，遭被
    告騎乘機車從右側超車至車頭前方斜放將伊攔下，並罵伊『
    不要命啦！』、『是不是想找死？』，被告又行車至伊車頭
    前，罵『看三小！』、『找死啊！』。」等語，嗣於偵查中
    證稱：「伊從八德路右轉金山南路，右轉沒多久就聽到後面
    很多摩托車喇叭聲一直按，伊就往右偏一點讓路，被告突然
    從右邊繞過來擋在伊車頭前，說『你要死嗎？』，又一直罵
    髒話。」等語（偵查卷第22頁），惟證人吳承憲於原審審理
    時證稱：「我與被告騎機車要去新生北路上班，沿金山南路
    快到市○○道時，被告騎在我前面，當時有一輛計程車，被
    告要從右邊過去，而那裡是一線道，計程車就越來越往右邊
    靠，我從左邊過去，我聽到按喇叭時，回頭看到計程車的右
    邊側面差點撞到被告，我在前面紅燈停下來時，聽到被告以
    正常音量說『我在按喇叭，你都沒有聽到，我差點被你撞到
    ！』，這時候計程車就向被告揮揮手，我後退1、2步問被告
    發生什麼時，被告拿香菸請我抽，並告訴我『我跟他按喇叭
    ，他都沒有聽到。』。」等語（見原審卷第24、27頁），參
    以證人即告訴人復陳稱：「伊被被告罵，很害怕被被告打，
    所以一直跟被告道歉。」等語（見偵卷第9、22頁）。衡諸
    被告與告訴人復素不相識，僅同為行經金山南路之駕駛人，
    被告又趕赴上班，本無動機故意攔下告訴人之車輛口出惡言
    找碴，被告若果真有對告訴人為任何言語，應是在騎乘機車
    時突然遭告訴人駕駛之營業小客車侵犯其路權而心生不悅，
    始對告訴人出言抱怨，且案發當時臺北市○○○路與市○○
    道口車輛往來頻繁，告訴人如非明知其自身行車確有疏失以
    致險與告訴人擦撞，若其係遭被告無端謾罵，大可與被告理
    論，豈有甘願認錯而向被告道歉之理，足見本件糾紛之起因
    ，乃係告訴人之營業小客車從八德路轉金山南路後，被告騎
    乘之機車與告訴人營業小客車併行在同一線道之右側，被告
    未予注意而逕向右側偏移行駛，致使被告之機車行向突受排
    擠，甚至險生擦撞之情形，被告亦明知方才駕車偏向告訴人
    車道導致告訴人行進中發生危險，面對告訴人出言抱怨時，
    才向告訴人道歉。而當時正值下班時間，車輛很多，證人吳
    承憲與被告之機車停等紅燈之地點在2輛汽車中間，前方亦
    有1輛自小客車，業經證人吳承憲證述綦詳（見原審卷第27
    頁），告訴人當時亦因遭後面多輛摩托車按喇叭而將車輛往
    右行駛，亦經告訴人證述如前，顯見當時該路段車多，確屬
    實情，且被告之車窗當時緊閉，復經證人吳承憲證述明確（
    見原審卷第24頁），以案發當時時值酷夏，汽車駕駛人多為
    避免車內冷氣逸漏而緊閉車窗，證人吳承憲此部分證述亦屬
    可採，告訴人既然身在車窗緊閉之車內，窗外車聲又吵雜，
    以被告未提高音量大聲喝叱告訴人之情況，告訴人應難以清
    楚聽見被告所言確實內容，是告訴人指稱被告以「不要命啦
    ！」、「是不是想找死？」、「看三小！」、「找死啊！」
    等語恫嚇伊，是否確有此情，即有可疑。
  (三)又告訴人另指稱被告對其粗言相向後，趁停紅燈時與證人吳
    承憲互相請煙，並回頭瞪告訴人等語（見偵卷第9、22頁）
    ，而被告於停等紅燈時確有抽煙並向證人吳承憲請煙乙節，
    經證人吳承憲證述屬實（原審卷第25頁反面、第26頁），惟
    此益見被告係因甫遭告訴人駕駛之營業小客車搶道而驚懼未
    定，為暫時冷靜情緒才趁停等紅燈時抽煙，且因餘怒未消而
    轉頭瞪告訴人，以表達心中不滿之情緒。告訴人縱認被告對
    伊說話之語氣強硬，惟交通路況行車爭道事所常有，依一般
    生活經驗及人民感受，告訴人既然在行車時造成被告危險在
    先，被告倘因而怒罵告訴人，僅係因對於其行車險生事故，
    驚魂未定之下告誡告訴人所為，程度上尚難認為係屬將加惡
    害於生命、身體之言詞，且被告並未因而下車尋釁，一般駕
    駛人於此情形，通常亦感慶幸未釀成車禍，尚不致於因此心
    生畏怖。
  (四)證人吳承憲於原審審理時證稱：「當時聽到被告對告訴人說
    ：『我在按喇叭，你都沒有聽到，我差點被你撞到』。」等
    語，雖與偵查中供稱：「沒有聽到被告說什麼」等語不符，
    惟證人吳承憲亦說明當時是誤以為檢察官問伊被告有沒有罵
    計程車司機才如此回答等語在卷（見原審卷第24頁反面），
    衡情證人吳承憲雖為被告之友人，惟其於原審審理時經原審
    法院告知證人具結之義務及偽證之處罰，並命其朗讀結文並
    具結，應明白其據實陳述之義務及作偽證將受處罰之後果，
    證人吳承憲如為迴護被告，僅需在審理時仍為其於偵查中相
    同之說詞即可，無須甘冒為檢察官及辯護人質疑其說詞不一
    之風險，刻意杜撰被告對告訴人之說話內容，是證人吳承憲
    之證述，應為可信。
  (五)綜上所述，被告所辯，尚非虛妄，應堪採信。公訴人認被告
    涉有恐嚇危害安全罪嫌，所據告訴人之片面指訴，尚未達於
    通常一般人均不至於有所懷疑，堪予確信其已臻真實之程度
    ，揆諸前揭法條規定及說明，當無從據以為被告有恐嚇危害
    安全罪之認定。此外，復查無其他積極事證足認被告有何公
    訴意旨所指之恐嚇危害安全犯行，自應為被告無罪之諭知。
五、原審基於同上理由，以不能證明被告犯罪，而為被告無罪之
    諭知，經核認事用法，尚無違誤。檢察官提起本件上訴，認
    ：證人吳承憲係被告之友人，其證言可信度甚低，原審認告
    訴人之指訴可疑，然檢察官一再聲請原審傳喚告訴人到庭作
    證，原審卻未採納，未盡調查能事等語。惟查：原審判決業
    於理由欄第四項中詳細說明證人吳承憲之證言可採之理由，
    原審法院先於98年11月23日傳喚告訴人周柏宏，其經合法傳
    喚未到庭，嗣於98年12月7日、98年12月23日、99年1月20日
    三次以證人身分傳喚告訴人，其均經合法傳喚未到庭，原審
    法院遂函請臺灣士林地方法院檢察署、臺灣板橋地方法院檢
    察署代為拘提證人乙○○，猶拘提未獲，有原審卷附歷次審
    理傳票、審判筆錄及臺灣士林地方法院檢察署99年1月29日
    士檢清氣99助78字第2642號函、臺灣板橋地方法院檢察署99
    年2月25日板檢慎收99助65字第312736號函各1件可憑，實已
    盡調查之能事，檢察官上訴意旨所敘「原審未採納其傳喚告
    訴人到庭作證之情事」，應屬誤會，檢察官執前事由提起本
    件上訴，並無理由，應予駁回。
據上論斷，應依刑事訴訟法第368條，判決如主文。
本案經檢察官周志榮到庭執行職務。
中    華    民    國    99    年     5    月    20    日
                  刑事第十七庭  審判長法  官  王聰明
                                      法  官  陳憲裕
                                      法  官  黃雅芬
以上正本證明與原本無異。
不得上訴。
                                      書記官  鄭雅云
中    華    民    國    99    年    5     月    20    日

司法院資訊處製作；財團法人民間司法改革基金會備份。
